【裁判字號】    95,簡上,13
【裁判日期】    951212
【裁判案由】    塗銷土地所有權移轉登記
【裁判全文】
臺灣花蓮地方法院民事判決  95年度簡上字第13號
    上  訴  人  丙○○
    訴訟代理人  俞建界律師
    被上訴人    乙○○
    訴訟代理人  簡燦賢律師
    複代理人    徐韻晴律師
                甲○○
上列當事人間請求塗銷土地所有權移轉登記事件，上訴人不服民
國95年3月3日94年度玉簡字第18號第一審簡易判決，提起上訴，
本院於95年11月28日言詞辯論終結，判決如下：
    主    文
原判決廢棄。
被上訴人於第一審之訴駁回。
第一、二審訴訟費用由被上訴人負擔。
    事實及理由
一、被上訴人於原審起訴主張：上訴人為被上訴人之胞姊，於民
    國76年間，因父親潘進財去世，遺有坐落花蓮縣富里鄉○里
    段482地號土地一筆（下稱系爭土地），由兩造共同繼承，
    並於78年11月24日辦妥繼承登記，惟於78年12月間，上訴人
    以土地申請災害補償為由，要求被上訴人提供印鑑章、身分
    證等資料，以利代為申請災害補償，被上訴人不疑有他，而
    交付上開物品，詎於93年間，被上訴人退休返回故里，竟發
    現被上訴人繼承所得之系爭土地所有權二分之一，早於78年
    12月26日，即以贈與為原因，移轉登記為上訴人所有，經被
    上訴人向台灣花蓮地方法院檢察署提出偽造文書告訴，因逾
    追訴權時效而受不起訴處分（93年度發查偵字第471號），
    然被上訴人係於94年才知悉上訴人之侵權行為，故未逾侵權
    行為、不當得利請求權之消滅時效，爰依民法第767條物上
    請求權、第184條第1項前段侵權行為、第179條不當得利等
    規定（三者擇一勝訴即可），請求上訴人塗銷上開移轉登記
    ，並將系爭土地返還被上訴人等語。
二、上訴人則以：系爭土地是父親潘進財生前就表示要留給我，
    被上訴人有分到其他的財產，我告訴代書，系爭土地是我父
    親要給我的，代書如何辦我不知道，被上訴人知道系爭土地
    是要過戶給我一個人的，他當時在港口工作說沒有時間，叫
    我自己去申請印鑑證明，我辦好後就將印鑑章還給被上訴人
    ，這件事情我的兄弟姊妹都知道，申請災害補助跟辦土地所
    有權移轉是兩回事，被上訴人為了申請災害補助，交給我的
    印章是另一枚，並不是印鑑章等語置辯。並聲明：被上訴人
    之訴駁回。
三、原審為上訴人敗訴之判決，上訴人不服提起上訴，上訴聲明
    為：原判決廢棄；被上訴人於第一審之訴駁回，除引用於原
    審之答辯及陳述外，並補充：被上訴人承認拿去辦理土地移
    轉登記的印鑑章是真的，可見被上訴人確實有同意贈與，才
    會交付印鑑章，是應由被上訴人舉證證明並無贈與契約存在
    等語。被上訴人之答辯聲明為：請求駁回上訴，除引用於原
    審之主張、陳述外，並補充：上訴人曾經到花蓮港我工作的
    地點跟我拿印章，因為颱風把富里鄉○里段375地號土地上
    的稻子毀損，可以向農會申請災害補助，我就把印章一個跟
    身分證交給她，印章就是蓋在繼承系統表上的這個，這枚印
    章她到現在都還沒有還給我，當時有無發生颱風我不知道，
    我沒有回去富里鄉看，稻子有毀損我也不知道，後來也沒問
    我姊姊有無申請到補助，過了一個月我回富里玩，我姊姊就
    把身分證還給我，跟我說印章過幾天還我，我也沒跟她要，
    也沒問為何還要過幾天，我拿回身分證後又過了十幾天才拿
    回印章，我不知道系爭土地我的應有部分已經在78年12月間
    贈與我姊姊，我父親過世時，我就知道這筆土地我有繼承一
    半，但我父親78年過世至今，我都沒有收到地價稅通知單，
    也沒有去地政機關問，因為我很忙等語。
四、本件爭點在於：上訴人主張被上訴人將系爭土地所有權二分
    之一贈與予上訴人，是否為真？又被上訴人依據民法第767
    條物上請求權、第184條第1項前段侵權行為、第179條不當
    得利之規定，請求上訴人塗銷系爭土地所有權二分之一之移
    轉登記，並回復登記予被上訴人所有，是否有理由？兩造並
    均陳明對他造就爭點以外之事實陳述和主張，及所提證據文
    書形式真實性均不爭執。
五、按當事人主張有利於己之事實者，就其事實有舉證之責任。
    但法律別有規定，或依其情形顯失公平者，不在此限，民事
    訴訟法第277條定有明文；又所有人對於無權占有或侵奪其
    所有物者，得請求返還之。對於妨害其所有權者，得請求除
    去之。有妨害其所有權之虞者，得請求防止之；因故意或過
    失，不法侵害他人之權利者，負損害賠償責任；無法律上之
    原因而受利益，致他人受損害者，應返還其利益。雖有法律
    上之原因，而其後已不存在者，亦同，民法第767條、第184
    條第1項前段、第179條分別定有明文。經查：
  (一)民法第767條物上請求權部分：被上訴人主張其就系爭土地
    之所有權遭受侵害，自應先就其現為系爭土地之所有權人及
    侵害之事實，負舉證責任。而按依土地法所為之登記，有絕
    對效力，該法第43條定有明文。查系爭土地所有權全部，自
    78年12月26日起即登記為上訴人所有，依土地法第43條之公
    示原則，自堪推定為上訴人所有，被上訴人並未舉證證明其
    現屬系爭土地之真實所有權人，其主張物上請求權，即屬無
    據，應予駁回。
  (二)民法第184條第1項前段侵權行為請求權部分：被上訴人主張
    上訴人故意侵害其系爭土地所有權云云，為上訴人所否認，
    此對被上訴人有利之事實，應由被上訴人舉證。被上訴人於
    本院具結後稱，其於78年間交付印鑑章及身分證予上訴人，
    係為委託上訴人辦理富里鄉○里段375地號土地上稻米毀損
    之災害補助款，然本院依職權函查後發現，該筆375地號土
    地自35年總登記迄今，登記資料記載土地所有權人均為訴外
    人林阿連，此有花蓮縣玉里地政事務所95年9月22日玉地095
    0005641號函檢送之各時期土地登記簿影本及現行土地登記
    謄本各1份可證，又花蓮縣富里鄉公所於78年間，並無相關
    之天然災害補助申請案件可供參考，且辦理天然災害補助，
    並不需要出具印鑑證明書，受災農民憑土地所有權狀及身分
    證明文件即可辦理，亦有該所95年10月3日富鄉農字第09500
    09490號函可稽，且被上訴人於本院準備程序中，先稱上訴
    人迄今未還系爭印鑑章，嗣後改口稱上訴人已於被上訴人交
    付系爭印鑑章後10天左右返還，前後矛盾不一，已難採信。
    再者，被上訴人自認從78年繼承系爭土地迄今，從未收過系
    爭土地地價稅繳費通知，歷時10多年均未查詢、發現系爭土
    地所有權二分之一早於78年間移轉登記予上訴人之事實，均
    與常情不符，是被上訴人主張上訴人構成侵權行為，未能舉
    證以實其說，尚難採信。
  (三)民法第179條不當得利請求權部分：被上訴人既已證明原屬
    其所有之系爭土地應有部分，於78年12月26日經移轉予上訴
    人所有，即應由上訴人對於取得系爭土地所有權二分之一的
    法律上之原因負舉證責任，故贈與契約之存在，本應由上訴
    人舉證證明之，惟印鑑章及身分證乃關係個人身分、財產之
    重要證明文件，無輕易同時交付他人之理，此乃正常智識之
    成年人均知之事實，兩造既不爭執上訴人於78年間，係持被
    上訴人所交付真實之印鑑章及身分證，辦理以贈與為原因之
    系爭土地所有權移轉登記，則被上訴人否認交付印章、身分
    證係基於贈與契約及授權辦理土地移轉登記之意思，屬於異
    常事實，應由被上訴人舉證，合先敘明。基於同上(二)所述原
    因，本院認被上訴人未能舉證否認贈與契約存在及其曾有授
    權上訴人辦理移轉登記之行為，其主張上訴人構成不當得利
    ，即屬無據。
六、綜上，被上訴人依據民法第767條、第184條第1項前段、第
    179條之規定，請求上訴人將坐落花蓮縣富里鄉○里段482地
    號土地，面積1425.78平方公尺，所有權二分之一，於78年
    12月26日以贈與為原因所為之移轉登記予以塗銷，回復登記
    為被上訴人所有，為無理由，應予駁回。原審認應由上訴人
    舉證證明，被上訴人係基於同意贈與及移轉系爭土地所有權
    二分之一之主觀意思，交付印鑑、身分證，所為上訴人敗訴
    之判決，就舉證責任之分配容有違誤，上訴意旨指摘原判決
    不當，為有理由，應予廢棄改判如主文所示。
七、本件業經行集中審理並整理爭點，兩造於言詞辯論終結前，
    並均陳明無其他陳述、答辯及舉證，事證已臻明確，其他卷
    內現存之主張、陳述、攻防方法及證據，核與本件判決之基
    礎不生影響，爰不一一詳予論述，併此敘明。
結論：本件上訴為有理由，依民事訴訟法第436條之1第3項、第4
50條、第78條，判決如主文。
中    華    民    國    95    年    12    月    12    日
                        臺灣花蓮地方法院民事庭
                            審判長法官  林碧玲
                            法      官  陳燁真
                            法      官  蕭一弘
上列正本係照原本作成。
本判決不得上訴。
中    華    民    國    95    年    12    月    12    日
                            法院書記官  紀龍年


司法院資訊處製作；財團法人民間司法改革基金會備份。
